臺灣宜蘭地方法院行政訴訟判決
110年度監簡字第33號
原      告  呂忠吉    現於法務部○○○○○○○執行中
被      告  法務部矯正署

代  表  人  黃俊棠  
上列當事人間監獄行刑法事件，原告不服法務部矯正署110年7月
23日法矯署教決字第11001675430號函（下稱原處分）及110年10
月28日法矯署復字第11001075850號復審決定（下稱復審決定）
，本院判決如下：
    主  文
原告之訴駁回。
訴訟費用新臺幣壹仟元由原告負擔。
    事實及理由
壹、程序事項：
    本件係原告對於不予許可假釋之處分不服而提起之行政訴訟
    ，依監獄行刑法第136條準用同法第114條第1項規定，為行
    政訴訟法之簡易訴訟程序事件。因依卷內兩造所提書狀事證
    資料明確，爰依同法第114條第2項規定，不經言詞辯論逕為
    判決。　　
貳、實體事項：
一、事實概要：
    原告於104年間犯業務過失致死罪，經法院判處有期徒刑5年
    確定，於法務部○○○○○○○0○○○○○○)執行。宜蘭監獄110年第18
    次假釋審查委員會（下稱釋審會）以原告「所犯業務過失致
    死罪，傷亡人數高達4百餘人，犯行剝奪、侵害他人生命、
    身體法益，危害程度非輕，爰有再行考核之必要」為主要理
    由，決議未通過假釋，並經被告以原處分核復准予照辦。原
    告不服認依行刑累進處遇條例第75條規定，第一級受刑人不
    必經過監獄釋審會，即可報請法務部 審查，且入監前協助
    被害人刑事再議及民事訴訟成功，為實際做出之彌補，依假
    釋審查表之有關受刑人執行事項欄所 載事項，何來再行考
    核之必要等為由，提起復審；經被告之復審審議小組考量原
    告之犯行情節非輕；犯後未與被害人 達成和解或賠償，其
    犯後態度非佳，認宜蘭監獄釋審會對原告假釋案件之審酌過
    程，及作成不予許可假釋之決議，於法無違，復審決定駁回
    在案。原告不服原處分及復審決定，遂提起行政訴訟。
二、原告請求撤銷原處分及復審決定，主張要領：
㈠、原告所提復審書(原證二)復審理由㈠至㈥各點外，其假釋案依
    法應由法務部審查駁回，而非由監方逕行駁回。依109年7月
    15日修正施行之監獄行刑法及辦理假釋應注意事項，將原辦
    理假釋審酌標準增列「犯行情節」一項，將多年來「持有毒
    品數量過多，仍有教化之必要」、「持有槍枝數量龐大，仍
    有教化之必要」、「被害者過多，有再行考核必要」、「未
    與被害人達成和解，仍有教化之必要」等，有法律上之依據
    ，但此新增之標準，恐有違憲之虞。法治國有「一罪不二罰
    」原則，禁止人民之同一犯罪行為重複究責處罰，原則上雖
    指刑事追訴程序和科處刑罰，但若性質、目的和效果等同刑
    罰之行政處分，亦應適用一罪不二罰原則。
㈡、原告於刑事審判時，上開列舉事項，法官皆已列入判刑之依
    據，也據此判處較重之刑責，其受審判並入監服刑多年後，
    再依「被害者過多，有再行考核必要」、「未與被害人達成
    和解，仍有教化之必要」理由再行處罰剝奪其自由之憲法權
    利，而非以「是否悔改向上」、「是否重新回歸社會」等服
    刑後國家使受刑人瞭解其所受處罰及刑罰執行之目的，而非
    被告不斷以所舉理由剝奪受刑人回歸社會權利。
㈢、且原告於104年6月27日事故發生之後，為唯一一個未躲避司
    法、媒體及被害者之人，事發後其所有資產皆已被扣押，所
    保之保險3,300萬元亦已全數交出，並主動告知檢調仍有不
    少之票款於華娛娛樂中，請檢調一併扣押，態度始終配合及
    主動。本案件所造成傷亡人數眾多，實非其能力所及，求償
    金額共高達110億元，同案被告人數多達10多人，並非僅原
    告一人，訴訟仍在進行中。從事故發生後其始終完全無逃避
    面對家屬，並顧及被害者之社會觀感，私下協助家屬主導記
    者會及相關證據之提供。且其入監後，仍持續於間內繕寫答
    辯狀幫助受害者民事求償及釐清案件真相，其態度絕非被告
    所稱不佳，僅因無力於付出110億元與家屬達成和解，原告
    所有資產已誠實交出，若僅為假釋之誠意，而私下另外借錢
    與數名家屬和解，杯水車薪之舉，無法顧及其他更多被害人
    之感受。
㈣、然依監獄行刑法第116條及受刑人假釋實施辦法，被告所稱之
    理由僅為包括犯行情節、在監行狀、犯罪紀錄、教化矯治處
    遇成效、更生計畫及其他有關事項等，而其在監行狀於配業
    農藝組，參加監內花草種植及修剪等工作，表現正常，作業
    認真。服刑期間與其他受刑人相處和睦等，為假釋審查表中
    主管老師之評語，犯罪紀錄（其一生中民刑事皆無任何前科
    及糾紛）及更生計畫（其具有多專業能力可盡力賺錢賠償）
    ，其回歸社會不僅對社會完全無任何危害，可讓其早日回歸
    社會賺錢為被害人做最實質之補償，而非一昧以以未完全與
    被害人和解衡量其犯後態度。
㈤、法律授權被告就個案裁量是否適當將自由刑轉換為教育刑，
    依法僅有裁量准駁假釋，何來轉換教育刑及法律授與之權利
    ，被告之說詞剝奪受刑人之人身自由而無一標準，明顯違反
    法律明確性，以其為例，同一理由已剝奪其3次假釋，不需
    完整之刑事審判，逕自決定其人身自由。
三、被告答辯聲明請求駁回原告之訴，答辯意旨：　　       
㈠、參諸臺灣高等法院105年度矚上字第2號刑事判決所載之犯罪
    事實、原告全國刑案資料查註表所載之犯罪紀錄，依法務部
     「假釋案件審核參考基準」，考量原告之犯行情節，犯後
    態度（含在監行狀）及再犯風險（含前科紀錄）等三大面向
    後，認原告為派對活動之企業經營者及主辦人，其知悉使用
    色粉具有引發塵爆之危險，而負有防止發生之保障義務，竟
    未告知現場人員相關注意事項及採取適切措施，致發生爆炸
    意外，使4百餘名被害人受有輕重傷，15名被害人死亡，其
    犯行情節非輕；犯後未與被害人達成和解或賠償，其犯後態
    度非佳，爰依法將前揭事項列為審查原告假釋之重要參據，
    並於綜合判斷其悛悔情形後，以原處分不予許可原告假釋，
    於法有據。
㈡、原告主張其假釋案依法應由法務部審查駁回，而非由監方 逕
    行駁回部分，依監獄行刑法第115條第1項及第137條規定，
    監獄對於受刑人符合假釋要件者，均應提報釋審會決議後，
    報請被告審查，原告所訴於法未合，原處分及復審決定尚無
    違誤。又訴稱「監獄行刑法」及「辦理假釋應行注意事項」
    增列犯行情節作為標準，係對犯行重複究責，有違一罪不二
    罰原則，假釋審查應併同考量受刑人之犯行情節，據以判斷
    其悛悔情形。查原告本次犯業務過失致死罪，犯行造成486
    名被害人傷亡（15名死亡、358名重傷、113名輕傷），侵害
    他人生命及身體法益之情節重大，原處分據此為不予許可原
    告假釋之主要理由，於法有據，且合於法律授權被告就個案
    裁量是否適當將自由刑轉換為教育刑之目的，而無不當聯結
    等判斷瑕疵及裁量濫用之瑕疵，原處分及復審決定核無違誤
    。另原告所訴之「辦理假釋應行注意事項」業於109年7月15
    日廢止，並非原處分及復審決定之法律依據。
四、本院之判斷：　
㈠、本件前揭事實概要欄所載事實，均為兩造是認，並有宜蘭監
    獄法務部矯正署不予許可假釋決定主要理由書、宜蘭監獄受
    刑人不予許可假釋決定書及宣導紀錄、宜蘭監獄受刑人報請
    假釋報告表、受刑人身分簿、臺灣新北地方檢察署檢察官執
    行指揮書(甲)107年執助辛字第5254號之1、最高法院107年
    度台上字第4570號刑事判決、臺灣高等法院105年度囑上訴
    字第2號刑事判決、全國刑案資料查註表、獎狀2紙、農藝獎
    勵名冊、戒煙獎勵、假釋面談摘要表、原處分、復審決定、
    宜蘭監獄110年第18次釋審會議紀錄節本等文件(見本院卷第
    81至157頁)在卷可稽，堪為本件判斷基礎。
㈡、刑法第77條第1項規定：「受徒刑之執行而有悛悔實據者，無
    期徒刑逾25年，有期徒刑逾二分之一、累犯逾三分之二，由
    監獄報請法務部，得許假釋出獄。」；監獄行刑法第115
　　條第1項規定「監獄對於受刑人符合假釋要件者，應提報其
　　假釋審查會決議後，報請法務部審查 。」；行刑累進處遇
    條例第75條規定：「第一級受刑人合於法定假釋之規定者，
    應速報請假釋。」、第76條規定：「第二級受刑人已適於社
    會生活，而合於法定假釋之規定者，得報請假釋。」。故依
    現行假釋制度之規定，係以受刑人累進處遇進至二級以上，
    有悛悔實據，而與假釋要件相符者，得經釋審會審查決議通
    過後，由監獄報請被告予以假釋。且依刑法第77條第1項規
    定之文義，被告「得」許受刑人假釋出獄，而非「應」許假
    釋出獄，此間准許與否，屬被告裁量權行使之範疇。所謂「
    悛悔實據」，係屬不確定之法律概念，依現行監獄行刑法第
    116條第1項之規定，受刑人之犯行情節、在監行狀、犯罪紀
    錄、教化矯治處遇成效、更生計畫及其他有關事項，均為假
    釋審查所應參酌之事項，以綜合判斷受刑人在監執行之悛悔
    情形，將此不確定法律概念具體化。復因假釋審查涉及受刑
    人在監教化情形之屬人性、經驗性判斷，涉及受刑人復歸社
    會之能力、危險性等風險評估，故依法務部○○○○○○○○假釋審
    查委員會設置要點規定（下稱設置要點），釋審會除矯正機
    關人員外，尚須有心理、教育、社會、法律、犯罪、監獄學
    等學者專家及其他社會公正人士參與，並應以合議決之，以
    落實假釋審查之公平、公正及客觀要求，此觀之設置要點第
    1、2、6點規定即明。故基於尊重釋審會之法侓授權之專屬
    性、專業性之不可替代性質，應承認被告依釋審會決議所為
    決定有判斷餘地，除有違反法定程序、判斷係基於不正確事
    實、資料，或有逾越或濫用權限、違反公認之一般價值判斷
    標準或其他違法情事外，法院於審查時，應予以尊重。
㈢、查原告本次報請假釋案，係由宜蘭監獄110年第18次釋審會予
    以審查，經參加審查委員10人出席，0票同意，10票(全數)
    不同意，決議不同意原告假釋之情，有前開假釋審查委員會
    會議紀錄節本足憑（見本院卷第85至88頁）。核其會議之組
    織、決議程序，均符合設置要點第2條及第6條規定，則被告
    參酌該釋審會決議，而為原處分，且無逾越法律規定或授權
    範圍情形，於法即無不合。
㈣、原告主張監獄行刑法增列犯行情節作為標準，係對犯行重複
    究責，有違一罪不二罰原則，有違憲之虞，故本件原處分就
    原告假釋案為不予假釋處分之主要理由，以原告犯行情節係
    「所犯業務過失致死罪，傷亡人數高達4百餘人，犯行剝奪
    、侵害他人生命、身體法益，危害程度非輕，有再行考核之
    必要。」為由(見本院卷第81頁)，顯然是違反一罪不二罰，
    故亦非適法云云。惟按「犯行情節」乃假釋審查應參酌事項
    之一，為監獄行刑法第116條第1項法文所明定，原告主張原
    處分有違法之瑕疵云云，顯非有據。且受刑人所受刑之宣告
    ，乃經刑事審判程序中對於受刑人犯罪行為評價結果之顯現
    ，受刑人服足所宣告科處之刑期，本屬依法執行。而假釋係
    為避免長期自由刑之流弊，為鼓勵受刑人改過自新，於受刑
    人有悛悔實據情形下，使其提前出獄返回社會自由生活，以
    利更生之制度。是假釋條件、資格及准否之審查，縱有復就
    受刑人犯行情節列為考量之情，亦非就受刑人之犯行，再為
    原已受科刑度外，再次為評價而為不利之處罰，故並無何一
    罪二罰情形可言。原告此部分主張，即非有據至明。
㈤、原告復主張就其悛悔情形之考量，應審酌其在監表現良好，
    多次受表揚，而非以其無力付出賠償金額110億元與被害人
    家屬達成和解，即認其態度不佳，不許假釋。然原告有無刑
    法第77條第1項所稱悛悔實據、悛悔向上，已達適宜以假釋
    以教育刑替代自由刑之程度，被告本有判斷餘地及裁量權限
    ，有如前述，故並非受刑人達到提報假釋之基本要件時，被
    告即須准予假釋出監，尚須由釋審會衡酌整體刑事政策之趨
    勢，並考量執行中有關事項、犯罪所生危害、有無再犯之虞
    、社會對其假釋有無不良觀感、對被害人補償等情形，詳加
    審酌後，以投票多數決方式，方為是否通過陳報假釋之決議
    ，俾符合社會大眾對公平正義之期待，並達防衛社會安全之
    效。受刑人在監表現良好，原即為悛悔實據之基本表現，尚
    非得據為准否假釋之最主要依據。故原告亦非得據此主張原
    處分有何違法或不當之處。
五、綜上所述，本件原處分並無何違法或不當之處，復審決定遞
    予維持，亦無不合。原告起訴請求撤銷原處分及復審決定，
    為無理由，應予駁回。
六、本件事證已臻明確，兩造其餘攻擊防禦方法及所提出之證據
    ，核與判決之結果不生影響，爰不逐一論列，併予敘明　
七、據上論結，本件原告之訴為無理由，依行政訴訟法第236條
    、第195條第1項後段、第98條第1項前段，判決如主文。
中　　華　　民　　國　　111 　年　　8 　　月　　1 　　日
                  行政訴訟庭　法　官  張軒豪 
上為正本係照原本作成。
如不服本判決，應於送達後20日內，向本院提出上訴狀，其未表
明上訴理由者，應於提出上訴後20日內向本院補提理由書（均須
按他造人數附繕本）。上訴理由應表明關於原判決所違背之法令
及其具體內容，或依訴訟資料可認為原判決有違背法令之具體事
實。
中　　華　　民　　國　　111 　年　　8 　　月　　1 　　日
                              書記官  林憶蓉